【裁判字號】    99,消債更,205
【裁判日期】    991015
【裁判案由】    更生事件
【裁判全文】
臺灣板橋地方法院民事裁定           99年度消債更字第205號
聲  請  人  甲○○
代  理  人  林淑娟律師
上列當事人因消費者債務清理事件聲請更生及保全處分，本院裁
定如下：
    主  文
更生及保全處分之聲請均駁回。
聲請費用由聲請人負擔。
    理  由
一、本件聲請意旨略以：聲請人因有不能清償債務之情事，目前
    債務總金額為新臺幣（下同）1,368,043 元，前於民國95年
    8 月依中華民國銀行公會會員辦理無擔保債務協商機制，與
    最大債權金融機構國泰世華商業銀行股份有限公司（以下簡
    稱：國泰世華銀行）達成協商，雙方約定聲請人自95年9 月
    起分80期，利率7%，每月10日償還29,704元，依各債權銀行
    債權金額比例清償各項債務，直至全部清償為止。而聲請人
    持續繳款達2 年之久，然因先生收入不穩定，未能再繼續繳
    款，嗣與債權銀行達成個別協商，再因先生入監服刑，致聲
    請人無力支付協商款項而毀諾，爰聲請裁定准予更生等語。
二、按債務人對於金融機構因消費借貸、自用住宅借款、信用卡
    或現金卡契約而負債務，在聲請更生或清算前，應提出債權
    人清冊，以書面向最大債權金融機構請求協商債務清償方案
    並表明共同協商之意旨，消費者債務清理條例第151 條第1
    項定有明文。而債務人與金融機構協商成立者，不得聲請更
    生或清算，但因不可歸責於己之事由，致履行顯有重大困難
    者，不在此限；消費者債務清理條例施行前，債務人依金融
    主管機關協調成立之中華民國銀行公會會員辦理消費金融案
    件無擔保債務協商機制與金融機構成立之協商，準用前項之
    規定，消費者債務清理條例第151 條第5 項、第6 項亦分別
    有明文可參。至於債務人聲請更生或清算不合程式或不備其
    他要件者，法院應以裁定駁回之，但其情形可以補正者，法
    院應定期間先命補正，復為同條例第8 條所明定。次按前開
    法律規定之「但因不可歸責於己之事由，致履行顯有重大困
    難者，不在此限」，其立法意旨係基於債務清償方案成立後
    ，應由債務人誠實遵守信用履行協商還款條件，惟於例外情
    形下發生情事變更，在清償期間收入或收益不如預期，致該
    方案履行困難甚或履行不能，因不可歸責於己之事由，始能
    聲請更生或清算。此規範意旨在避免債務人任意毀諾已成立
    之協商，濫用更生或清算之裁判上債務清理程序。蓋以債務
    清償方案係經當事人行使程序選擇權所為之債務清理契約，
    債務人應受該成立之協議所拘束。債務人既已與金融機構協
    商成立，如認該協商方案履行有其他不適當情形，自仍應再
    循協商途徑謀求解決。又所謂不可歸責於己之事由，係指出
    於非己身所能控制之自然力或其他人為事由，具有猝然性而
    不能預知，非人力所能參與或所能阻止，而陷於不能履行承
    諾償還自己之債務者而言，例如：債務人於履行清償期間遭
    逢重大意外災害，如車禍、火災、或罹患重大不治之惡疾而
    喪失工作能力；債務人負擔家計生活之職業工作，突然非自
    願性失業，而可預見的、持續性的無法就業謀生；因遭逢不
    可抗力之天然災害，如地震、颱風、水災而因其損害甚鉅致
    無力清償等情事。
三、查聲請人於消費者債務清理條例施行前，曾依照中華民國銀
    行公會會員辦理消費金融案件無擔保債務協商機制，與最大
    債權金融機構國泰世華銀行達成協商，雙方約定聲請人自95
    年6 月起分80期，利率7%，每月10日償還29,704元，依各債
    權銀行債權金額比例清償各項債務，直至全部清償完畢為止
    ，然其於97年12月起毀諾不再繳款。嗣聲請人於98年1 月再
    與國泰世華銀行達成個別協商，其一致性協商方案為分120
    期，利率3%，每月償還2,634元，詎聲請人於99年2月即未依
    協議繳款等情，有國泰世華銀行99年8月11日民事陳述意見
    狀可稽。是本件聲請人依上開協商機制與最大債權金融機構
    協商成立後，再向本院聲請更生，尚須符合其毀諾之原因須
    「不可歸責於己之事由致履行顯有重大困難」之法定要件，
    方為適法。經查：
（一）聲請人前於95年6 月25日協商時曾向最大債權銀行國泰世
      華銀行出具收入證明切結書，表示其每月收入為30,000元
      ，此有聲請人簽名出具之收入證明切結書可憑。惟聲請人
      聲請本件更生程序時，又主張其於協商成立後、毀諾前已
      多年未工作，即其於89年配偶出獄後，一直沒有外出工作
      ，在家中照顧年幼子女，而因其配偶工作不穩定及再次入
      監服刑，致無法負擔協商金額而毀諾等語，顯見聲請人於
      95 年協商當時每月薪資收入並非30,000元，則聲請人於
      協商時故意虛偽陳述其每月收入數額，致最大債權銀行據
      以提出協商方案而成立協商。故聲請人顯有違背誠信原則
      ，故意虛報收入所得而以不正當方法濫用協商機制，縱有
      協商金額超逾其履行能力情事，亦屬可歸責於聲請人自己
      之事由所致，自不得以此為由而聲請更生。況聲請人對於
      其因配偶工作不穩定，致無法負擔協商金額而毀諾等情並
      未舉證以實其說，即難認聲請人上開之主張為可採。
（二）再縱聲請人所述於89年間其配偶出獄後，其即一直沒有外
      出工作，而在家中照顧年幼子女，惟因配偶工作不穩定及
      再次入監服刑，致無法負擔協商金額而毀諾等情為真，然
      聲請人於95年與最大債權銀行簽立債務協商條件時，對於
      本身之經濟狀況、家庭收支情形應知之綦詳，理應於協商
      時評估可否履行協商條件之情事，當屬聲請人於協商時已
      經其適當評估、思量資金來源之籌措管道後，認無疑慮方
      始為之。又聲請人收入於清償協商款項後是否不足維持生
      活所需，或其收入狀況是否足以清償協商金額，本係聲請
      人於協商成立時即已知悉或可得預見之事實，然聲請人於
      斟酌其經濟狀況後，仍願簽署協商協議書，同意國泰世華
      銀行之無擔保債務還款計劃，無論其資金係來自親友借貸
      、薪資或其他投資獲利，自應受該協議之拘束，若非有情
      事變更致履行顯有重大困難情事，非可逕執為毀諾之不可
      歸責於己事由。況聲請人嗣於98年1月再與國泰世華銀行
      達成個別協商，其一致性協商方案為分120期，利率3%，
      每月償還2,634元，而聲請人自陳其於99年2月外出打工，
      每月收入約為19,400元，扣除其每月必要生活費用支出及
      扶養費16,200元後，尚餘3,200元，顯見聲請人仍有餘力
      償還上開個別協商還款金額，然聲請人竟於同年月即未依
      協議繳款，聲請人自無不可歸責於己之事由致履行顯有重
      大困難。是聲請人既未舉證有何新生具體情節，可認其有
      何不可歸責於己致履行顯有重大困難之事由，則聲請人更
      生之聲請，自屬無據。
四、綜上所述，聲請人固主張協商條件嚴苛致其無力履行，惟聲
    請人於協商時顯有故意虛報收入所得，而以不正當方法濫用
    協商機制，縱有協商金額超逾其履行能力情事，乃屬有違誠
    信原則而可歸責於聲請人自己之事由所致，事後自不得以此
    超逾其履行能力致無力清償而毀諾，況聲請人亦有餘力履行
    與國泰世華銀行達成個別一致性協商方案之還款金額，而無
    有何不可歸責之事由。
五、據上論結，本件聲請人既無消費者債務清理條例第151 條第
    5 項但書所規定不可歸責於己之事由，其向本院聲請更生，
    應屬無據，自應駁回本件更生之聲請。至聲請人併為保全處
    分之聲請，因本件更生之聲請既經駁回，則聲請人保全處分
    之請求即失所附麗，自應一併駁回，爰裁定如主文。
中    華    民    國    99    年    10    月    15    日
                  民事第三庭    法  官  邱靜琪
上為正本係照原本作成。
如不服本裁定，應於裁定送達後10日內，以書狀向本院提出抗告
，並繳納抗告費新臺幣1,000 元。
中    華    民    國    99    年    10    月    15    日
                                書記官  鄭美莉

司法院資訊處製作；財團法人民間司法改革基金會備份。
